【裁判字號】    90,訴,301
【裁判日期】    920717
【裁判案由】    分割共有物
【裁判全文】
臺灣苗栗地方法院民事判決                            九十年度訴字第三０一號
    原      告  丙○○
    訴訟代理人  張智宏律師
    被      告  丁○○
                甲○○
                乙○○
    右  一  人
    訴訟代理人  陳淑芬律師
右當事人間請求分割共有物事件，本院判決如左：
    主    文
一兩造共有坐落苗栗縣三義鄉○○○段一四○之六三九號地號、地目林、面積二八一
  八平方公尺土地及同段一四○之六六二地號、地目林、面積四二六二一平方公尺土
  地，應合併分割如附圖(一)及附件所示：1.編號一四○之五○○三號部分面積一一三
  五九平方公尺土地由原告取得；2.編號一四○之五○○一號部分面積一一三六○平
  方公尺土地由被告丁○○取得；3.編號一四○之六三九號部分面積一一三六○平方
  公尺土地由被告甲○○取得；4.編號一四○之五○○二號部分面積一一三六○平方
  公尺土地由被告乙○○取得。
二兩造共有坐落苗栗縣三義鄉○○○段一四○之五四五號地號、地目林、面積一○八
  七平方公尺土地，應分割如附圖(一)及附件所示：1.編號一四○之五○三一號部分面
  積二二七平方公尺土地由原告取得；2.編號一四○之五四五號部分面積二二七平方
  公尺土地由被告丁○○取得；3.編號一四○之五○三二號部分面積二二七平方公尺
  土地由被告甲○○取得；4.編號一四○之五○三○號部分面積二二七平方公尺土地
  由被告乙○○取得；5.編號一四○之五○○七號部分面積一七九平方公尺土地由原
  告及被告丁○○、甲○○、乙○○按應有部分各四分之一比例共有。
三兩造共有坐落苗栗縣三義鄉○○○段一四○之一一三號地號、地目旱、面積一六三
  四平方公尺土地，應分割如附圖(一)及附件所示：1.編號一四○之五○三四號部分面
  積四○八平方公尺土地由原告取得；2.編號一四○之一一三號部分面積四○九平方
  公尺土地由被告丁○○取得；3.編號一四○之五○三五號部分面積四○八平方公尺
  土地由被告甲○○取得；4.編號一四○之五○三三號部分面積四○九平方公尺土地
  由被告乙○○取得。
四兩造共有坐落苗栗縣三義鄉○○○段一四○之一四八號地號、地目建、面積九八○
  平方公尺土地，應分割如附圖(一)及附件所示：1.編號一四○之一四八號部分面積一
  八一平方公尺土地由原告取得；2.編號一四○之五○○九號部分面積一八一平方公
  尺土地由被告丁○○取得；3.編號一四○之五○一○號部分面積一八一平方公尺土
  地由被告甲○○取得；4.編號一四○之五○○八號部分面積一八一平方公尺土地由
  被告乙○○取得；5.編號一四○之五○一一號部分面積二五六平方公尺土地由原告
  及被告丁○○、甲○○、乙○○按應有部分各四分之一比例共有。
五兩造共有坐落苗栗縣三義鄉○○○段一四○之九九○號地號、地目林、面積八二一
  七平方公尺土地，應分割如附圖(一)及附件所示：1.編號一四○之五○一四號部分面
  積二○五四平方公尺土地由原告取得；2.編號一四○之九九○號部分面積二○五五
  平方公尺土地由被告丁○○取得；3.編號一四○之五○一二號部分面積二○五四平
  方公尺土地由被告甲○○取得；4.編號一四○之五○一三號部分面積二○五四平方
  公尺土地由被告乙○○取得。
六兩造共有坐落苗栗縣三義鄉○○○段一四○之一一九號地號、地目牧、面積二六平
  方公尺土地，應分割如附圖(一)及附件所示：1.編號一四○之五○一六號部分面積七
  平方公尺土地由原告取得；2.編號一四○之五○一五號部分面積六平方公尺土地由
  被告丁○○取得；3.編號一四○之五○一七號部分面積七平方公尺土地由被告甲○○取得；4.編號一四○之一一九號部分面積六平方公尺土地由被告乙○○取得。七
七兩造共有坐落苗栗縣三義鄉○○○段一四○之四九九號地號、地目林、面積二二一
  平方公尺土地，應分割如附圖(一)及附件所示：1.編號一四○之四九九號部分面積五
  五平方公尺土地由原告取得；2.編號一四○之五○二一號部分面積五五平方公尺土
  地由被告丁○○取得；3.編號一四○之五○二二號部分面積五五平方公尺土地由被
  告甲○○取得；4.編號一四○之五○二三號部分面積五六平方公尺土地由被告乙○○取得。
八兩造共有坐落苗栗縣三義鄉○○○段一四○之五二六號地號、地目林、面積二二○
  四平方公尺土地，應分割如附圖(一)及附件所示：1.編號一四○之五二六號部分面積
  五五一平方公尺土地由原告取得；2.編號一四○之五○二四號部分面積五五一平方
  公尺土地由被告丁○○取得；3.編號一四○之五○二五號部分面積五五一平方公尺
  土地由被告甲○○取得；4.編號一四○之五○二六號部分面積五五一平方公尺土地
  由被告乙○○取得。
九兩造共有坐落苗栗縣三義鄉○○○段一四○之五三九號地號、地目林、面積二九八
  九平方公尺土地，應分割如附圖(一)及附件所示：1.編號一四○之五○二九號部分面
  積七四八平方公尺土地由原告取得；2.編號一四○之五○二八號部分面積七四七平
  方公尺土地由被告丁○○取得；3.編號一四○之五○二七號部分面積七四七平方公
  尺土地由被告甲○○取得；4.編號一四○之五三九號部分面積七四七平方公尺土地
  由被告乙○○取得。
十兩造共有坐落苗栗縣三義鄉○○○段一四○之一一五號地號、地目田、面積一七五
  平方公尺土地及同段一四○之一一八地號、地目田、面積一六五平方公尺土地，應
  合併分割如附圖(一)及附件所示：1.編號一四○之五○三七號部分面積八五平方公尺
  土地由原告取得；2.編號一四○之五○三六號部分面積八五平方公尺土地由被告丁○○取得；3.編號一四○之一一五號部分面積八五平方公尺土地由被告甲○○取得
  ；4.編號一四○之五○三八號部分面積八五平方公尺土地由被告乙○○取得。
十一兩造共有坐落苗栗縣三義鄉○○○段四八○之一號地號、地目林、面積一八四平方
  公尺土地，應分割如附圖(一)及附件所示：1.編號四八○之六○○九號部分面積四六
  平方公尺土地由原告取得；2.編號四八○之一號部分面積四六平方公尺土地由被告
  丁○○取得；3.編號四八○之六○○七號部分面積四六平方公尺土地由被告甲○○
  取得；4.編號四八○之六○○八號部分面積四六平方公尺土地由被告乙○○取得。
十二兩造共有坐落苗栗縣三義鄉○○○段三一六號地號、地目田、面積八七平方公尺土
  地，應分割如附圖(一)及附件所示：1.編號三一六之五○四○號部分面積二二平方公
  尺土地由原告取得；2.編號三一六之五○四一號部分面積二一平方公尺土地由被告
  丁○○取得；3.編號三一六之五○三九號部分面積二二平方公尺土地由被告甲○○
  取得；4.編號三一六號部分面積二二平方公尺土地由被告乙○○取得。
十三兩造共有坐落苗栗縣三義鄉○○○段三一七號地號、地目建、面積二一八平方公尺
  土地，應予變賣分割，所得價金按原告及被告丁○○、甲○○、乙○○應有部分各
  四分之一比例分配之。
十四訴訟費用由原告及被告丁○○、甲○○、乙○○各負擔四分之一。
    事    實
甲、原告方面：
一、聲明：求為判決：
  (一)如主文第一至十二項所示。
  (二)兩造共有坐落苗栗縣三義鄉○○○段三一七號地號、地目建、面積二一八平方公
    尺土地，應分割如附圖(一)及附件所示：1.編號三一七(2)號部分面積五五平方公尺
    由原告取得；2.編號三一七–Ｃ號部分面積五四平方公尺土地由被告丁○○取得
    ；3.編號三一七–Ｂ號部分面積五四平方公尺土地由被告甲○○取得；4.編號三
    八一七–Ａ號部分面積五五平方公尺土地由被告乙○○取得。
  (三)訴訟費用由被告負擔。
二、陳述：
  (一)坐落苗栗縣三義鄉○○○段如附表示所示十五筆土地，係原告與被告丁○○、甲○○、乙○○等四人所共有，應有部分均各四分之一。兩造就系爭十五筆土地並
    無不為分割之約定，亦非不能分割。雖其中坐落苗栗縣三義鄉○○○段一四○之
    一一三、一四○之一一五、一四○之一一八、一四○之一一九、一四○之四九九
    、一四○之五二六、一四○之五三九、三一六地號等八筆土地之使用類別均屬農
    牧用地，為農業發展條例所稱之耕地，而上開每宗耕地分割後每人所有面積未達
    二千五百平方公尺，惟依現行農業發展條例第十六條第一項但書第四款規定：「
    本條例中華民國八十九年一月四日修正施行前之共有耕地，得分割為單獨所有。
    」，而兩造就上開八筆土地之共有關係均係發生於八十九年一月四日之前，是上
    開八筆土地亦無不能分割之情形。又經多次調解分割，仍無法成立，為保障原告
    權益及發揮系爭土地之經濟效用，乃訴請裁判分割系爭十五筆土地，請准將：1.
    系爭魚藤坪段一○四之六三九、一四○之六六二地號土地合併後為原物分割，分
    割方法如附圖(一)及附件所示，原告分得位置以抽籤定之；2.系爭魚藤坪一○四之
    一一五、一四○之一一八地號土地合併後為原物分割，分割方法如附圖(一)及附件
    所示，原告分得位置以抽籤定之；3.其餘十一筆土地為原物分割，其中一四○之
    五四五、一四○之四三八地號土地，各預留寬三米道路以供通行，分割方法如附
    圖(一)及附件所示，原告分得位置以抽籤定之。
  (二)系爭十五筆土地上，目前除系爭魚坪藤段一四○之一四八地號土地上有建物外，
    其餘土地均無地上物或為任何使用，兩造亦無訂立分管契約。
三、對被告抗辯之陳述：
  (一)系爭魚藤坪段一四○之一四八地號土地原屬國有地，至七十年間，方由兩造共同
    出資而以兩造先父劉成良之名義向國有財產局價購，並登記於先父劉成良名下。
    系爭魚藤坪段一四○之一四八地號土地上，如附圖(二)所示編號Ｂ部分建物，係約
    於六十年間，由兩造先父劉成良興建，並供原告及被告甲○○使用，該屋內現仍
    有原告及被告甲○○之家俱。如附圖(二)所示編號Ａ部分建物，係約於七十三年間
    興建，該建物雖係以被告乙○○為稅籍名義人，惟該建物係兩造共同出資興建予
    兩造先父劉成良居住使用，絕非被告乙○○個人所有。雖被告乙○○為房屋稅之
    稅籍名義人，僅足以證明被告乙○○為課稅對象，惟仍不足以認定系爭Ａ建物即
    係被告乙○○所有。如附圖(二)所示編號Ｃ部分建物，係興Ａ部分建物時，臨時搭
    建用以暫時居住之房屋，且該建物亦係由兩造共同出資建，嗣Ａ建物改建完成後
    ，該建物即供作倉庫之用，Ｃ部分建物屬兩造所共有。綜上，足徵系爭一四○之
    一四八地號土地上之建係兩造所共有，並非被告乙○○一人所有。是以，原告不
    同意被告乙○○所為單獨分得上開建物所在位置土地之主張。
  (二)又原告並非不敬重大哥即被告乙○○，事實上被告乙○○在八十二年度因無農地
    致無法辦理農民保險時，遂要求先父劉成良將部分農地登記於其名下，俾辦理農
    民保險，先父即曾徵詢原告及被告丁○○、甲○○是否同意將坐落苗栗縣三義鄉
    ○○○段一七五之四、一七七之一、一七七之二、一七八之一及一七八之四等五
    筆土地登記於被告乙○○名下，當時原告及被告丁○○、甲○○均表同意，因而
    先父乃將上揭一七五之四地號等五筆土地以贈與方式移轉登記於被告乙○○名下
    。嗣先父去世後，兩造在商洽遺產繼承時，原告及其被告丁○○、甲○○均感念
    被告乙○○為家之辛勞，乃不再向被告乙○○要求將上揭五筆土地列入遺產而平
    均分配，惟被告乙○○不但不知足，反要求將系爭一四○之一四八地號土地上建
    物均分歸由其取得，此亦為兩造無法達成協議分割之原因。為避免再生紛，原告
    主張依起訴狀所示方法分割，以保權益。
四、證據：提出土地登記謄本二十份、地籍圖一份、調解不成立證明書影本一件及分
    割方案圖為證。
乙、被告方面：
壹、被告丁○○、甲○○部分：
一、聲明：同意原告之分割請求。
二、陳述：同意原告所提分割方案，並願以抽籤決定分得位置。
貳、被告乙○○部分：
一、聲明：原告之訴駁回。
二、陳述：
  (一)雖同意原告之分割請求，惟不同意原告所提分割方案。
  (二)系爭魚藤坪段一四○之一四八地號土地上建物即門牌號碼苗栗縣三義鄉龍騰村四
    鄰外庄十七號房屋係兩造先父劉成良生前於民國七十八年七月間所給與被告乙○○構築居住，被告乙○○願意保留房屋實測所在位置、面積，保有屋後山坡地部
    分，以防止發生土石流，並留可供汽車通行之對外聯絡道路，其餘共有願全部拋
    棄給原告及其他共有人，此亦為兩造先父生前之諭示。又系爭十五筆土地係兩造
    先父劉成良生前以其本人或借用親友名義向金融機構借錢所購買，再由被告乙○○一人留在老家照顧一家老小做粗活工作賺錢養家還債，故先父生前就表示房屋
    所在位置分給被告乙○○。
  (三)倘原告不同意被告乙○○所主張之上開方割方法，爰請求將分土地屬建地者，分
    成經濟價值完全一樣四等分，屬林地者亦同，再由兩造以抽籤決定分配位置。
  (四)又建築法第四十六條規定：「直轄市、縣（市）主管機關應依照前二條規定，並
    視當地實際情形，訂定畸零地使用規則，報經內政部核定後發布實施。」；同法
    第四十四條規定：「直轄市、縣（市）局政府應視當地實際情形規定建築基地最
    小面積之寬度及深度；建築基地面積畸零狹小不合規定者，非與鄰接土地協議調
    整地形或合併使用，達到規定最小面積之寬度及深度，不得建築。」另苗栗縣畸
    零地使用自治條例第三條第一項規定：正面路寬十五公尺以下，丙種建築用地及
    風景區，最小寬度為六公尺。查本件系爭魚藤坪段三一七地號土地，地目建，使
    用分區屬山坡地保育區，使用地類別為丙種建築用地，面積二一八平方公尺，倘
    依原告所提方案分割，每人可分得面積五十四平方公尺或五十五平方公尺，依附
    圖(一)及附件所示，編號三一七–Ａ、三一七–Ｂ、三一七之Ｃ部分土地寬度為五
    公尺，編號三一七地號土地則是不規則角地，是原告所提分割方案與上開建築法
    規不合，不足採納。縱強行分割，徒增紛爭待解決。況系爭三一七地號土地為袋
    地，倘採原告之分割方案，勢必通行他分割人之所有地，應預留三米寬道路供通
    行之用，並由兩造依原共有比例維持共有。
  (五)再者，系爭魚藤坪段一四○之四九九、四八○之一、一四○之一一五、一四○之
    一一八、三一六、一四○之一一九地號土地，分割後每人分得面積過小，不利土
    地之利用，分配後土地經濟價值不增反減，與分割共有土地為地盡其利之旨互相
    違背，應予變價分割方式為之，始符分割土地之目的。
三、證據：提出分割方案圖、房屋稅籍證明書、
    零地使用自治條例等件及照片十一幀為證。
丙、本院依聲請勘驗現場，並會同苗栗縣銅鑼地政事務所派員實施測量。
    理    由
一、原告主張如附表所示十五筆土地為兩造所共有，原告及被告丁○○、甲○○、乙○○之應有部分比例均為各四分之一，業據原告提出土地登記謄本十四件及地籍
    圖謄本各一件為證，並有苗栗縣銅鑼地政事務所函送之系爭魚藤坪段一四○之九
    九○地號土地登記謄本一件為證，復為兩造所是認，自堪信為真實。
二、按各共有人得隨時請求分割共有物，但因物之使用目的不能分割，或契約訂有不
    分割之期限者，不在此限；又每宗耕地分割後，每人所有面積未達○‧二五公頃
    （即二五○○平方公尺）者，不得分割，民法第八百二十三條、農業發展條例第
    十六條分別定有明文。查系爭魚藤坪段一四○之一一三、一四○之一一五、一四
    ○之一一八、一四○之一一九、一四○之四九九、一四○之五二六、一四○之五
    三九、三一六地號等八筆土地之使用類別均屬農牧用地，有土地登記謄本在卷可
    憑，故系爭土地係屬農業發展條例所謂之耕地。又兩造均係於八十七年六月六日
    因繼承而於八十七年十二月二十三日登記為系爭土地之共有人，是兩造之共有關
    係均發生於八十九年一月四日前，是兩造就上開八筆土地之分割，雖分割後每人
    分得面積未達○‧二五公頃，仍不受八十九年一月四日修正公布之農業發展條例
    第十六條之限制。而兩造間就如附表所示十五筆土地，亦未訂有不分割之特約，
    然就分割方法未能獲致協議等事實，亦有上開土地登記謄本、苗栗縣三義鄉調解
    委員會調解不成立證明書各一件附卷可稽，且為到場兩造所是認，是依照上開規
    定，原告訴請分割系爭土地，即無不合，應予准許。
三、查系爭十五筆土地均未直接與道路相通，其中一四○之一一五、一四○之一一八
    、三一六、三一七、一四○之一一九地號土地現皆為空地；一四○之一四八地號
    土地上由西至東，如附圖(二)所示，依序為編號Ａ部分面積一八四平方公尺之加強
    磚造房屋、編號Ｂ部分面積五二平方公尺之磚造房屋，編號Ｃ部分面積五八平方
    公尺之竹造鐵皮瓦倉庫，編號Ｄ部分面積五平方公尺之木造石棉瓦倉庫，其餘土
    地上舖設有混凝土地面，須經由一四○之五三、一四○之六六二地號土地方能與
    聯外道路相接；一四○之六六二、一四○之九九○地號等二筆土地，均為山坡地
    ，現上雜木林，坡度甚陡；一四○之五四五、一四○之一一三、一四○之六三九
    、一四○之五三九、四八○之一、一四○之四九九地號土地現均為雜木林，且無
    路可通，而四八○之一地號土地周圍有灌溉溝渠；一四○之五二六地號土地如附
    圖(三)所示編號Ｂ部分面積三三八平方公尺及編號Ｃ部分面積四九平方公尺土地，
    現為道路，編號Ａ、Ｃ部分，則為雜木林等情，此經本院會同苗栗縣銅鑼地政事
    務所人員至場現勘驗屬實，並製有勘驗筆錄、土地複丈成果圖（即附圖(一)、(二)、
    (三)）、現場照片在卷足憑，亦經到場兩造分別自認無訛，堪信為真實。
四、按共有物如為數筆不同地號之土地，各共有人如非以成立一共有關係之意思而共
    有，應認共有關係分別存在於每筆土地之上，惟倘以各筆土地依應有部分分割，
    將使土地分割細碎，不利共有土地之利用，故如請求分割之各筆土地共有人、應
    有部分均相同，且各筆共有土地又連接一處，各共有人對於合併分割亦無異見，
    則合併分割亦符合所有權人可自由處分所有物之原則，自應准許，最高法院八十
    九年度台上字第一七五一號、一八七五號裁判意旨可供參照。經查，系爭魚藤坪
    段一四○之六三九地號及同段一四○之六六二地號土地連接一處，地目均為「林
    」，暨系爭系爭魚藤坪段一四○之一一五號地號及同段一四○之一一八地號土地
    連接一處，地目均為「田」，各共有人對於個筆土地之應有部分亦屬相同，有原
    告提出之土地登記謄本、地籍圖及本院囑託地政機關繪製之土地複丈成果圖可稽
    ，而兩造對於上開一四○之六三九、一四○之六六二地號土地合併分割及一四○
    之一一五、一四○之一一八地號土地合併分割亦無異見，揆諸前揭說明，為避剝
    各筆土地過度細分及便於各筆土地互相整合利用，並尊重土地所有權人得自由處
    分所有物之考量下，上開一四○之六三九及一四○之六六地號土地，暨一四○之
    一一五、一四○之一一八地號土地應予各自合併後分割。
五、再者，分割共有物，以消滅共有關係為目的，法院裁判分割共有土地時，原則上
    固應將土地分配於各共有人單獨所有，惟倘若部分共有人明示仍願維持共有關係
    ，為尊重共有人之意願，應可准許該部分共有人成立新共有關係，最高法院八十
    九年度台上字第一七九七號、八十八年度台上字第一二一○號裁判意旨參照。查
    系爭十五筆土地均為袋地，其中一四○之一四八地號土地上現有如附圖(二)所示之
    編號Ａ、Ｂ、Ｃ、Ｄ等建物，由兩造自行預留之通路供對外通行，而一四○之五
    四五地號土地則位於一四○之一四八地號土地之東側，為增進上開土地之利用價
    值及通行方便，兩造陳明就一四○之一四八及一四○之五四地號土地於上開二筆
    土地之南側沿經界線預留寬三公尺之通路，並願按原應有部分比例維持共有之意
    願，爰審酌上開土地之使用情形及將來通行之方便，並參考上揭裁判意旨，本院
    自應尊重兩造之意願。
六、又關於土地分割後之分配位置，兩造於本件訴訟中同意倘若本院認系爭土地應予
    分割，則如附表所示十五筆土地，願於法庭上抽籤決定分得土地，經於九十二年
    七月三日言詞辯論期日，原告及被告丁○○、甲○○、乙○○均親自到庭，本院
    造知依苗栗縣銅鑼地政事務所九十二年五月十二日之複丈成果圖（即附圖(一)）及
    附件所示分割方法及編號後進行抽籤，其抽籤結果為：
  (一)系爭魚藤坪段一四○之六三九地號、地目林、面積二八一八平方公尺土地及同段
    一四○之六六二地號、地目林、面積四二六二一平方公尺土地，合併分割如附圖
    (一)及附件所示：1.編號一四○之五○○三號部分面積一一三五九平方公尺土地由
    原告取得；2.編號一四○之五○○一號部分面積一一三六○平方公尺土地由被告
    丁○○取得；3.編號一四○之六三九號部分面積一一三六○平方公尺土地由被告
    甲○○取得；4.編號一四○之五○○二號部分面積一一三六○平方公尺土地由被
    告乙○○取得。
  (二)系爭魚藤坪段一四○之五四五號地號、地目林、面積一○八七平方公尺土地，分
    割如附圖(一)及附件所示：1.編號一四○之五○三一號部分面積二二七平方公尺土
    地由原告取得；2.編號一四○之五四五號部分面積二二七平方公尺土地由被告丁○○取得；3.編號一四○之五○三二號部分面積二二七平方公尺土地由被告甲○○取得；4.編號一四○之五○三○號部分面積二二七平方公尺土地由被告乙○○
    取得；5.編號一四○之五○○七號部分面積一七九平方公尺土地由原告及被告丁○○、甲○○、乙○○按應有部分各四分之一比例共有。
  (三)系爭魚藤坪段一四○之一一三號地號、地目旱、面積一六  三四平方公尺土地，
    分割如附圖(一)及附件所示：1.編號一四○之五○三四號部分面積四○八平方公尺
    土地由原告取得；2.編號一四○之一一三號部分面積四○九平方公尺土地由被告
    丁○○取得；3.編號一四○之五○三五號部分面積四○八平方公尺土地由被告甲○○取得；4.編號一四○之五○三三號部分面積四○九平方公尺土地由被告乙○○取得。
  (四)系爭魚藤坪段一四○之一四八號地號、地目建、面積九八○平方公尺土地，分割
    如附圖(一)及附件所示：1.編號一四○之一四八號部分面積一八一平方公尺土地由
    原告取得；2.編號一四○之五○○九號部分面積一八一平方公尺土地由被告丁○○取得；3.編號一四○之五○一○號部分面積一八一平方公尺土地由被告甲○○
    取得；4.編號一四○之五○○八號部分面積一八一平方公尺土地由被告乙○○取
    得；5.編號一四○之五○一一號部分面積二五六平方公尺土地由原告及被告丁○○、甲○○、乙○○按應有部分各四分之一比例共有。
  (五)系爭魚藤坪段一四○之九九○號地號、地目林、面積八二一七平方公尺土地，分
    割如附圖(一)及附件所示：1.編號一四○之五○一四號部分面積二○五四平方公尺
    土地由原告取得；2.編號一四○之九九○號部分面積二○五五平方公尺土地由被
    告丁○○取得；3.編號一四○之五○一二號部分面積二○五四平方公尺土地由被
    告甲○○取得；4.編號一四○之五○一三號部分面積二○五四平方公尺土地由被
    告乙○○取得。
  (六)系爭魚藤坪段一四○之一一九號地號、地目牧、面積二六平方公尺土地，分割如
    附圖(一)及附件所示：1.編號一四○之五○一六號部分面積七平方公尺土地由原告
    取得；2.編號一四○之五○一五號部分面積六平方公尺土地由被告丁○○取得；
    3.編號一四○之五○一七號部分面積七平方公尺土地由被告甲○○取得；4.編號
    一四○之一一九號部分面積六平方公尺土地由被告乙○○取得。
  (七)系爭魚藤坪段一四○之四九九號地號、地目林、面積二二一平方公尺土地，分割
    如附圖(一)及附件所示：1.編號一四○之四九九號部分面積五五平方公尺土地由原
    告取得；2.編號一四○之五○二一號部分面積五五平方公尺土地由被告丁○○取
    得；3.編號一四○之五○二二號部分面積五五平方公尺土地由被告甲○○取得；
    4.編號一四○之五○二三號部分面積五六平方公尺土地由被告乙○○取得。
  (八)系爭魚藤坪段一四○之五二六號地號、地目林、面積二二○四平方公尺土地，分
    割如附圖(一)及附件所示：1.編號一四○之五二六號部分面積五五一平方公尺土地
    由原告取得；2.編號一四○之五○二四號部分面積五五一平方公尺土地由被告丁○○取得；3.編號一四○之五○二五號部分面積五五一平方公尺土地由被告甲○○取得；4.編號一四○之五○二六號部分面積五五一平方公尺土地由被告乙○○
    取得。
  (九)系爭魚藤坪段一四○之五三九號地號、地目林、面積二九八九平方公尺土地，分
    割如附圖(一)及附件所示：1.編號一四○之五○二九號部分面積七四八平方公尺土
    地由原告取得；2.編號一四○之五○二八號部分面積七四七平方公尺土地由被告
    丁○○取得；3.編號一四○之五○二七號部分面積七四七平方公尺土地由被告甲○○取得；4.編號一四○之五三九號部分面積七四七平方公尺土地由被告乙○○
    取得。
  (十)系爭魚藤坪段一四○之一一五號地號、地目田、面積一七五平方公尺土地及同段
    一四○之一一八地號、地目田、面積一六五平方公尺土地，合併分割如附圖(一)及
    附件所示：1.編號一四○之五○三七號部分面積八五平方公尺土地由原告取得；
    2.編號一四○之五○三六號部分面積八五平方公尺土地由被告丁○○取得；3.編
    號一四○之一一五號部分面積八五平方公尺土地由被告甲○○取得；4.編號一四
    ○之五○三八號部分面積八五平方公尺土地由被告乙○○取得。
  (十一)系爭魚藤坪段四八○之一號地號、地目林、面積一八四平方公尺土地，分割如附
    圖(一)及附件所示：1.編號四八○之六○○九號部分面積四六平方公尺土地由原告
    取得；2.編號四八○之一號部分面積四六平方公尺土地由被告丁○○取得；3.編
    號四八○之六○○七號部分面積四六平方公尺土地由被告甲○○取得；4.編號四
    八○之六○○八號部分面積四六平方公尺土地由被告乙○○取得。
  (十二)系爭魚藤坪段三一六號地號、地目田、面積八七平方公尺土地，分割如附圖(一)及
    附件所示：1.編號三一六之五○四○號部分面積二二平方公尺土地由原告取得；
    2.編號三一六之五○四一號部分面積二一平方公尺土地由被告丁○○取得；3.編
    號三一六之五○三九號部分面積二二平方公尺土地由被告甲○○取得；4.編號三
    一六號部分面積二二平方公尺土地由被告乙○○取得。
  (十三)系爭魚藤坪段三一七號地號、地目建、面積二一八平方公尺土地，分割如附圖(一)
    及附件所示：1.編號三一七(2)號部分面積五五平方公尺由原告取得；2.編號三一
    七–Ｃ號部分面積五四平方公尺土地由被告丁○○取得；3.編號三一七–Ｂ號部
    分面積五四平方公尺土地由被告甲○○取得；4.編號三一七–Ａ號部分面積五五
    平方公尺土地由被告乙○○取得。
七、惟查系爭魚藤坪段三一七地號土地，地目建，面積僅有二百一十八平方公尺，土
    地略呈五角形，兩造應有部分各為四分之一，分割後兩造各人僅有五十四或五十
    五平方公尺，且倘依原告所主張之方案分割，如附圖(一)所示編號三一七(2)號部分
    面積五五平方公尺土地呈三角形狀，另編號三一七–Ａ、三一七–Ｂ、三一七–
    Ｃ號部分之寬度則不足五公尺，其寬度均不符台灣省畸零地使用規則第三條及苗
    栗縣畸零地使用自治條例第三條規定之最小標準，不得單獨使用，故如以原物分
    割顯無經濟利益，自無法達到分割共有物後單獨使用之目的。是系爭三一七地號
    土地顯難以原物分割，僅有變價一途，爰定變賣方式分割系爭三一七地號土地，
    並按兩造應有部分定其分配價金之比例。至被告辯稱系爭魚藤坪段一四○之四九
    九、四八○  之一、一四○之一一五、一四○之一一八、三一六、一四○之一一
    九地號土地，分割後每人分得面積過小，不利單獨使用，應予變價分割乙節，經
    查一四○之四九九、一四○之一一五、一四○之一一八、一四○之一一九、三一
    六地號土地均為農牧用地，四八○之一地號土地則為林業用地，並無建地最小使
    用面積之限制，是本院認上開一四○之四九九、四八○之一、一四○之一一五、
    一四○之一一八、三一六、一四○之一一九地號土地，不變價分割，而以原物分
    割為宜，附此敘明。
八、從而，將如附表編號一至十四所示土地依兩造抽籤結果，諭知分割方法如主文第
    一至十二項所示；另系爭三一七地號土地則予以變價，價金按兩造原應有部分之
    比分配之，並判決如主文第十三項所示。。
九、末查，分割共有物訴訟為形式之形成訴訟，法院既不受原告聲請分割方案之拘束
    ，故如准予裁判分割，原告之訴即有理由，自無敗訴之問題。又裁判分割共有物
    訴訟為固有必要共同訴訟，共有人縱然同意分割，只要不同意原告主張之分割方
    案，即必須被列為被告而應訴，故被告之抗辯自為伸張或防衛權利所必要。且兩
    造均因本件裁判分割而同霑利益，故本院認於裁判分割共有物訴訟，於法院准予
    分割，原告之訴為有理由時，仍應由兩造分別依系爭十五筆土地應有部分比例分
    擔訴訟費用較符公平原則，附此敘明。
九、結論：本件原告之訴為有理由，依民事訴訟法第七十八條、第八十一條第二款、
    第八十五條第一項前段，判決如主文。
中      華      民      國    九十二    年      七      月     十七     日
                                臺灣苗栗地方法院民事庭
                                            法      官    陳慧萍
右為正本係照原本作成
如對本判決上訴，須於判決送達後廿日內向本院提出上訴狀
中      華      民      國    九十二    年      七      月     十七     日
                                            法院書記官    張文玲
┌────────────────────────────────────────────────────────┐
│附表：                                                                                                          │
├─┬──────────────────────┬─┬────────────┬────────────────┤
│編│      土        地        坐        落      │地│    面            積    │                                │
│  ├───┬────┬────┬────────┤  ├──┬──┬──────┤   權      利      範      圍   │
│號│縣  市│鄉鎮市區○   段   │  地        號  │目│公頃│公畝│  平方公尺  │                                │
├─┼───┼────┼────┼────────┼─┼──┼──┼──────┼────────────────┤
│１│苗栗縣│三義鄉  │魚藤坪  │一四○之六三九  │林│０  │二八│一八‧○○  │原告及被告丁○○、甲○○、乙○○│
│  │      │        │        │                │  │    │    │            │應有部分各四分之一。            │
├─┼───┼────┼────┼────────┼─┼──┼──┼──────┼────────────────┤
│２│苗栗縣│三義鄉  │魚藤坪  │一四○之六六二  │林│四  │二六│二一‧○○  │同右。                          │
├─┼───┼────┼────┼────────┼─┼──┼──┼──────┼────────────────┤
│３│苗栗縣│三義鄉  │魚藤坪  │一四○之五四五  │林│０  │一○│八七‧○○  │同右。                          │
├─┼───┼────┼────┼────────┼─┼──┼──┼──────┼────────────────┤
│４│苗栗縣│三義鄉  │魚藤坪  │一四○之一一三  │旱│０  │一六│三四‧○○  │同右。                          │
├─┼───┼────┼────┼────────┼─┼──┼──┼──────┼────────────────┤
│５│苗栗縣│三義鄉  │魚藤坪  │一四○之一四八  │建│０  │○九│八○‧○○  │同右。                          │
├─┼───┼────┼────┼────────┼─┼──┼──┼──────┼────────────────┤
│６│苗栗縣│三義鄉  │魚藤坪  │一四○之九九○  │林│０  │八二│一七‧○○  │同右。                          │
├─┼───┼────┼────┼────────┼─┼──┼──┼──────┼────────────────┤
│７│苗栗縣│三義鄉  │魚藤坪  │一四○之一一九  │牧│０  │○○│二六‧○○  │同右。                          │
├─┼───┼────┼────┼────────┼─┼──┼──┼──────┼────────────────┤
│８│苗栗縣│三義鄉  │魚藤坪  │一四○之四九九  │林│０  │○二│二一‧○○  │同右。                          │
├─┼───┼────┼────┼────────┼─┼──┼──┼──────┼────────────────┤
│９│苗栗縣│三義鄉  │魚藤坪  │一四○之五二六  │林│０  │二二│○四‧○○  │同右。                          │
├─┼───┼────┼────┼────────┼─┼──┼──┼──────┼────────────────┤
│０│苗栗縣│三義鄉  │魚藤坪  │一四○之五三九  │林│０  │二九│八九‧○○  │同右。                          │
│１│      │        │        │                │  │    │    │            │                                │
├─┼───┼────┼────┼────────┼─┼──┼──┼──────┼────────────────┤
│１│苗栗縣│三義鄉  │魚藤坪  │一四○之一一五  │田│０  │○一│七五‧○○  │同右。                          │
│１│      │        │        │                │  │    │    │            │                                │
├─┼───┼────┼────┼────────┼─┼──┼──┼──────┼────────────────┤
│２│苗栗縣│三義鄉  │魚藤坪  │一四○之一一八  │田│０  │○一│六五‧○○  │同右。                          │
│１│      │        │        │                │  │    │    │            │                                │
├─┼───┼────┼────┼────────┼─┼──┼──┼──────┼────────────────┤
│３│苗栗縣│三義鄉  │魚藤坪  │四八○之一      │林│０  │○一│八四‧○○  │同右。                          │
│１│      │        │        │                │  │    │    │            │                                │
├─┼───┼────┼────┼────────┼─┼──┼──┼──────┼────────────────┤
│４│苗栗縣│三義鄉  │魚藤坪  │三一六          │田│０  │○○│八七‧○○  │同右。                          │
│１│      │        │        │                │  │    │    │            │                                │
├─┼───┼────┼────┼────────┼─┼──┼──┼──────┼────────────────┤
│５│苗栗縣│三義鄉  │魚藤坪  │三一七          │建│０  │○二│一八‧○○  │同右。                          │
│１│      │        │        │                │  │    │    │            │                                │
└─┴───┴────┴────┴────────┴─┴──┴──┴──────┴────────────────┘


司法院資訊處製作；財團法人民間司法改革基金會備份。
